【裁判字號】    92,婚,427
【裁判日期】    920422
【裁判案由】    離婚
【裁判全文】
臺灣台中地方法院民事判決                          九十二年度婚字第四二七號
    原      告  乙○○
    被      告  甲○○  籍設同.
右當事人間請求離婚事件，本院判決如左：
    主      文
准原告與被告離婚。
訴訟費用由被告負擔。
    事      實
甲、原告方面：
  一、聲明：求為判決如主文所示。
  二、陳述：兩造於民國（下同）八十七年二月二十二日結婚，被告自婚後均未與原
      告履行同居生活，嗣經原告訴請履行同居，鈞院於九十二年二月二十五日以九
      十一年婚字第一四六九號判決被告應與原告同居確定在案，惟被告迄今未回家
      履行同居，而又無不能同居之正當理由，顯係惡意遺棄原告在繼續狀態中，為
      此，主張依民法第一千零五十二條第一項第五款規定請求判決離婚。
  三、證據：提出戶藉謄本、被告不在戶籍地居住之台中縣太平市建國里長證明書各
      一紙為證，並聲請訊問證人周火才、吳啟明為證。
乙、被告方面：對原告訴請離婚乙情，並無意見，惟因兩造互動關係陳述：兩造於結
    婚前已認識十多年，且從認識後就開始同房。八十七年二月二十二日結婚後至九
    十一年間，被告白天在原告太平市住處隔壁照顧孫子，晚上就回到原告住處。九
    十一年十一月間被告七、八十歲的母親至台北台大醫院開刀，因被告弟弟出去工
    作沒人照顧母親，被告為照顧生病開刀母親才住到高雄去，原告當初有同意被告
    前往，自此被告始未住在原告住所。然現因被告為照顧母親，自不能回原告履行
    同居義務之處所地居住。而兩造之婚姻既是金錢買賣，每次向原告拿錢，被告就
    對被告罵三字經，並恐嚇要殺被告，所以對原告訴請離婚並無意見。
丙、本院依職權調取九十一年婚字第一四六九號事履行同居全卷。
    理      由
一、兩造間夫妻關係現仍存續中，有戶籍謄本一紙附卷可稽。
二、原告主張被告無故離家出走之惡意遺棄，迄今仍在繼續狀態中之事實，業據原告
    提出之本九十一年婚字第一四六九號履行同居判決書，及被告不在戶籍地居住之
    台中縣大平市建國里里長證明書各一份為證，此外復據證人吳啟明到庭證述：「
    被告從未在原告家裡正式長住過，有時會回來住一晚，有時看一下就走了」等語
    （見本院九十二年四月八日言詞辯論筆錄），再者，本院對被告設籍處所「台中
    縣太平市○○里○○街三一○號」通知被告到庭之通知書，均遭郵務機關以「遷
    移不明」為由予以退回，此有本院郵務送達公文封及送達證書附卷可憑，而被告
    到庭時亦供承自九十一年十月間至高雄後即未返家等語（見本院九十二年四月八
    日言詞辯論筆錄第三頁），是衡之上情，可證被告自離家至高雄後，即未再與原
    告同居生活乙節，堪信為真實。
三、次按婚姻乃以終身共同生活為目的之結合關係，兩造婚姻關係既仍存續，依法即
    互負同居義務。次按夫妻之一方於同居之訴判決確定後，仍不履行同居義務，在
    此狀態繼續中，而又無不能同居之正當理由者，即與民法第一千零五十二條第一
    項第五款所定之離婚要件固屬相當，惟所謂惡意遺棄他方，不僅須有違背同居義
    務之「客觀事實」，並須有拒絕同居義務之「主觀情事」始為相當。又夫妻之一
    方於同居之訴判決確定後，仍不履行同居義務，在此狀態繼續中，而又無不能同
    居之正當理由者，即與民法第一千零五十二條第一項第五款所定之離婚要件相當
    ，此觀最高法院四十九年度台上字第九九○號、第一二三三號判例自明。本件被
    告雖辯稱：九十一年十一月間被告母親至台北台大醫院開刀，因被告弟弟出去工
    作沒人照顧母親，被告為照顧生病開刀母親才住到高雄去，原告當初有同意被告
    前往。兩造之婚姻是金錢買賣，每次向原告拿錢，被告就對被告罵三字經，並恐
    嚇要殺被告云云（見本院九十二年四月八日言詞辯論筆錄）。然所謂夫婦互負同
    居之義務，乃指永久同居而言，要非妻偶爾一、二日或十數日住居夫之住所，即
    屬已盡同居之義務。而在上開履行同居事件判決確定後，被告迄今均未事實上與
    原告履行同居，而仍在高雄居住，此亦有經被告自承在卷（見本院九十二年四月
    八日言詞辯論筆錄），被告即有違背同居義務之客觀事實，此既為被告所不爭執
    。茲所應審究者，厥為被告有無拒絕履行同居義務之『主觀情事』。換言之，被
    告是否主觀上確有惡意遺棄原告之意識？就雙方共同生活之全盤情況而觀察，究
    竟被告有無不能同居之正當理由？
四、經查：被告就其前揭抗辯並無法舉證以實其說，自不容被告任以主觀之臆測、疑
    慮或娘家需要有該事由存在，而拒絕同居。況兩造既已結婚，即負有履行同居、
    互相照顧、扶養義務。復徵之被告自承家中尚有弟妹等親屬（見本院九十二年四
    月八日言詞辯論筆錄第四頁），被告既有弟妹等其他親屬可照顧母親，何須由被
    告長期前往照顧母親，以致未能與原告同居生活，是被告上開辯解並非不能履行
    同居義務之正當事由，被告前揭所辯委無足採。再者，按當事人主張有利於己之
    事實，應負舉證責任，民事訴訟法第二百七十七條定有明文；又原告對於自己主
    張之事實已盡證明之責後，被告對其主張，如抗辯其不實並提出反對之主張者，
    則被告對其反對之主張亦應負證明之責，此為舉證責任分擔之原則（最高法院十
    八年上字第二八五五號判例參照）。綜上所述，被告就其有不能同居之正當理由
    ，自應負舉證之責，被告既未舉證以實其說，其所為上開抗辯，既難憑採，有如
    前述，則被告既無正當理由，而拒絕履行同居義務，顯屬無據。本院審酌原告所
    提之證據，自應認原告之主張為真實，是本院審酌原告所提之證據，自應認原告
    之主張為真實。綜上，被告長期離家，而處於長久分居之狀態，危及婚姻關係之
    維繫，被告主觀上確有惡意遺棄原告之意識，復有惡意遺棄之客觀事實在繼續狀
    態中，揆諸上開判例意旨，被告行為顯係惡意遺棄原告在繼續狀態中，從而，原
    告依據民法第一千零五十二條第一項第五款訴請離婚，洵屬正當，應予准許。
五、結論：本件原告之訴為有理由，並依民事訴訟法第七十八條判決如主文。
中      華      民      國    九十二    年      四      月    二十二    日
                          臺灣台中地方法院家事法庭
                              法     官   楊  熾  光
右正本證明與原本無異
如不服本判決，應於送達後廿日內，向本院提出上訴狀並表明上訴理由，如於本判決
宣示後送達前提起上訴者，應於判決送達後廿日內補提上訴理由書（須附繕本）。
中      華      民      國    九十二    年      四      月    二十二    日
                              法院書記官  何  俞  瑩


司法院資訊處製作；財團法人民間司法改革基金會備份。
